臺灣彰化地方法院民事判決　　　　　96年度簡上字第128號
上　訴　人　甲○○
　　　　　　己○○○
　　　　　　丁○○
　　　　　　　　　　　　號
　　　　　　庚○○
　　　　　　　　　　　　號
　　　　　　戊○○
　　　　　　　　　　　　5號
　　　　　　乙○○
　　　　　　　　　　　　號
共　　　同
訴訟代理人　趙惠如律師
複　代理人　劉淑華律師
被　上訴人　丙○○
訴訟代理人　許燦奎律師
上列當事人間請求拆屋還地事件，上訴人對於中華民國96年8月7
日本院彰化簡易庭96年度彰簡字第171號判決提起上訴，經本院
於民國96年11月20日言詞辯論終結，茲判決如下：
　　　主　    文
上訴駁回。
第二審訴訟費用由上訴人共同負擔。
　　　事實及理由
一、本件被上訴人起訴主張坐落彰化縣鹿港鎮○○段第1603之30
    地號土地（下稱系爭土地）為其所有，上訴人竟無權占用系
    爭土地，並在如附圖（即彰化縣鹿港地政事務所複丈日期96
    年3月8日複丈成果圖，下同）所示面積92平方公尺土地搭蓋
    鐵皮造房屋，屢經被上訴人請求上訴人拆屋還地，迄今仍置
    之不理，爰依民法第767條之規定，請求上訴人拆除上開鐵
    皮造房屋，並將該土地返還被上訴人等語。其於本院準備程
    序及審理中則補稱：(一)上訴人在原審法院並未主張就被上訴
    人所有系爭土地上有租賃關係及地上權之關係，詎渠等迄至
    二審法院時，始提出新的攻擊及防禦方法，而主張就系爭土
    地有租賃關係及地上權關係，是否符合民事訴訟法第447條
    第1項但書之規定，請鈞院審酌。(二)縱認上訴人依法得提出
    上開新攻擊防禦方法，然坐落同上開地段1603之1地號、地
    目建、面積193平方公尺、權利範圍全部之土地，及同地段
    1603之4地號、地目雜、面積173平方尺、權利範圍全部之土
    地等二筆，均係為上訴人甲○○與被上訴人丙○○所共有，
    前經被上訴人於民國（下同）93年間，依法向本院請求裁判
    合併分割上開二筆共有土地，並由本院以93年度訴字第116
    號民事判決確定在案，被上訴人因而取得同地段1603之1、
    1603之28、1603之29地號及系爭1603之30地號土地，足見被
    上訴人係因共有物裁判合併分割而取得爭土地，並非係向上
    訴人價購而取得系爭土地。按共有物分割，係共有人相互移
    轉所有權，並應互相擔保共有人所分割取得標的物無瑕疵之
    責任，且共有人對於他共有人所分割取得之共有物，應擔保
    第三人不得主張任何權利，依舉重明輕之法理，共有人即上
    訴人甲○○自不得對被上訴人，就分割所取得之系爭土地，
    主張任何權利（包含租賃權及地上權），而本件上訴人甲○○非但不履行民法第825條所定之擔保責任，竟反而主張其
    在被上訴人所分割取得之系爭土地上有租賃關係及地上權之
    關係，顯然與分割共有物之立法意旨有違，蓋分割共有物之
    目的，係在消滅共有關係，並使各共有人能充分利用其土地
    ，以發揮地盡其利之最高經濟效益，殊無在分割共有物後，
    仍容許共有人得主張在他共有人所分割取得之土地上有租賃
    權及地上權。(三)又前開1603之1、1603之4地號等二筆土地，
    於72年間之共有人原有三人即被上訴人、上訴人甲○○及訴
    外人莊明哲，而莊明哲所有上開土地之應有部分及其上已辦
    妥建物所有權第一次登記之建物，遭其債權人彰化縣秀水鄉
    農會聲請本院查封拍賣，並由被上訴人拍定取得，並已辦理
    共有物裁判合併分割登記，而單獨取得系爭土地之所有權；
    而坐落系爭土地上之前開鐵皮造房屋，據上訴人甲○○指稱
    係其與莊明哲所共有，惟因未經被上訴人同意建造，致渠等
    未能辦理該鐵皮造房屋之所有權第一次登記，上訴人建造該
    鐵皮房屋既未取得被上訴人同意，且莊明哲業已死亡，並已
    由其繼承人即上訴人己○○○、丁○○、庚○○、戊○○及
    乙○○繼承，由此顯見土地與房屋並非屬同一人，而土地與
    房屋既非同屬一人所有，且該鐵皮房屋並無先後或同時讓與
    他人之情事，應與民法第425條之1所定要件不合，故本件當
    無民法第425條之1及第876條規定之適用問題。(四)再者，莊
    明哲及上訴人甲○○建造該鐵皮房屋，既未經共有人即被上
    訴人之同意，依最高法院62年度台上字第1803號判例意旨，
    渠等應已侵害被上訴人之共有人權利，而上訴人既侵害被上
    訴人之共有人權利在先，焉有事後還容許上訴人就被上訴人
    所分割取得之系爭土地，主張有租賃權或地上權之理，故依
    上訴人所援引最高法院89年度台上字第284號民事判決之意
    旨，應認上訴人對於被上訴人所有系爭土地仍屬無權佔有。
    況莊明哲所有前開土地應有部分及該合法建物，均已遭其債
    權人查封拍賣，而坐落系爭土地上之前開鐵皮造房屋係屬違
    章建築，其債權人當時可能無從查考或遺漏，致未一併查封
    拍賣，故在此無從查考或疏漏查封拍賣情況下，殊難推定莊
    明哲有繼續租賃系爭土地之意，且莊明哲及其繼承人即上訴
    人己○○○等五人，業已搬離該鐵皮房屋之住所多年，並已
    由上訴人甲○○使用多年，依渠等從未支付任何費用予被上
    訴人，更難推定莊明哲及其繼承人有繼續租賃系爭土地之意
    等語。
二、上訴人則以：系爭鐵皮屋是莊明哲所建造，是伊等共同出資
    ，希望由被上訴人出資承購鐵皮屋，或將系爭土地出賣予上
    訴人等語，彼等於本院準備程序及審理中則補稱：(一)被上訴
    人與上訴人甲○○，及上訴人己○○○等五人之被繼承人莊
    明哲係兄弟關係，該兄弟三人於72年間，共有同地段1603之
    4 地號土地，且三人均同意自行於該土地上搭建如本院93年
    度訴字第116號分割共有物事件所附現況圖之建物，嗣於89
    年間，莊明哲因以其所有該土地應有部分為擔保物，向訴外
    人彰化縣秀水鄉農會抵押借款未償，而遭該農會聲請本院拍
    賣，並由被上訴人拍定，致該土地由被上訴人與上訴人甲○○共有，嗣被上訴人於93年間，向本院請求分割共有物即該
    土地，裁判分割後，由被上訴人單獨取得系爭土地；又坐落
    系爭土地上之前開鐵皮造房屋，係為莊明哲與上訴人甲○○
    共同出資所建，而被上訴人僅取得系爭土地，依民法第425
    條之1第1項規定，及最高法院89年度台上字第284號民事判
    決意旨，自應推定該鐵皮造房屋在得使用期限內，就系爭土
    地有租賃關係存在，自不因嗣後前開1603之1、1603之4地號
    等二筆土地再行合併分割而有不同。再者，該鐵皮造房屋與
    系爭土地原屬同一人所有，且該鐵皮房屋之建造亦為被上訴
    人所同意及知悉，嗣系爭土地雖由被上訴人單獨取得，惟應
    認被上訴人默許上訴人等繼續使用系爭土地，且本件無論適
    用或類推適用民法第425條之1第1項規定，亦應認上訴人等
    對系爭土地有租賃關係存在，從而，上訴人等使用系爭土地
    既有正當之權源，被上訴人以上訴人無權占有系爭土地為由
    ，請求上訴人等拆屋還地，於法自屬無據。(二)再參之最高法
    院92年度台上字第2086號民事裁定：「…參諸系爭房屋之部
    分處分權人與系爭土地之部分共有人曾為同一人，且被上訴
    人均為長期使用系爭土地之近親，系爭土地於82年間陸續由
    林耀宗、林莊鑾、邱阿城取得所有權，彼此間顯有各同意系
    爭建物使用其所占用的基地，於此情形仍應有民法第425條
    之1之適用。則上訴人本於民法第767條規定、買賣標的物交
    付請求權、侵權行為或不當得利之法律關係，訴請被上訴人
    分別將上建建物拆除返還土地或遷出及給付損害金，即非有
    據。」；最高法院89年度台上字第284號民事判決謂「本院
    48年台上字第1457號判例及73年度第5次民事庭會議決議闡
    釋『土地及房屋同屬一人』，而將土地及房屋分開同時或先
    後出賣，應推斷『土地承買人』默許『房屋承買人』有繼續
    使用該土地之租賃關係存在。該所謂『土地及房屋同屬一人
    』固可包括『土地及房屋同屬相同之共有人』及『土地共有
    人數除與房屋相同之共有人外，尚有其他共有人』之情形在
    內；並將所稱之『房屋承買人』擴及於共同承購未經建物所
    有權第一次登記之房屋後具有事實上處分權之人。惟必以該
    房屋原所有人建造時經土地其他全體共有人同意。」。本件
    系爭1603之1、1603之4地號土地原為上訴人甲○○、被上訴
    人及莊明哲三人所共有，其三人亦彼此同意於系爭土地起造
    建物，依上開最高法院裁判意旨，上訴人所有系爭未保存登
    記建物就被上訴人所有之系爭土地自應推定在該建物得使用
    期限內有租賃關係存在，而屬有權占有。(三)又莊明哲以前開
    1603之1、1603之4地號等二筆土地之應有部分，向彰化縣秀
    水鄉農會抵押借款，並未一併以前開鐵皮造房屋向該農會抵
    押借款，依民法第876條規定，亦應認該鐵皮造房屋就其坐
    落之系爭土地，視為已有地上權之設定等語。
三、原審法院為被上訴人全部勝訴之判決，並依職權宣告假執行
　　；上訴人提起上訴聲明原審判決廢棄，及駁回被上訴人在原
    審之訴及假執行之聲請。被上訴人則聲明駁回上訴人之上訴
    。
四、下列事實，為二造所不爭執，並有上訴人提出系爭1603之4
    地號土地異動索引及系爭1603之4、之30地號土地登記謄本
    各一份、被上訴人提出本院93年度訴字第116號民事判決、
    民事判決確定證明、本院89年5月11日彰院松執丙字第34040
    號不動產權利移轉證書（均影本）各一件附卷可稽，堪信為
    真實：
  (一)被上訴人、上訴人己○○○等五人之被繼承人莊明哲及上訴
    人甲○○於72年間，因法院裁判分割而共有坐落彰化縣鹿港
    鎮○○段第1603之1、1603之4地號土地。
  (二)莊明哲所有前開二筆土地之應有部分及坐落上開1603之1地
    號土地上、門牌號碼「彰化縣鹿港鎮○○里○○路○段170號
    」建物，前經其債權人彰化縣秀水鄉農會聲請本院民事執行
    處拍賣，由被上訴人拍定取得所有權。
  (三)被上訴人於93年間，以上訴人甲○○為被告，起訴請求分割
    共有之系爭1603之1、1603之4地號土地，並經判決確定。系
    爭1603之30地號土地係由系爭1603之4地號土地分割所增加
    之地號。
  (四)前開鐵皮造房屋係由莊明哲及上訴人甲○○建造。
五、得心證之理由：
  (一)按當事人不得提出新攻擊或防禦方法。但有下列情形之一者
    ，不在此限：一因第一審法院違背法令致未能提出者。二事
    實發生於第一審法院言詞辯論終結後者。三對於在第一審已
    提出之攻擊或防禦方法為補充者。四事實於法院已顯著或為
    其職務上所已知或應依職權調查證據者。五其他非可歸責於
    當事人之事由，致未能於第一審提出者。六如不許其提出顯
    失公平者。前項但書各款事由，當事人應釋明之。違反前二
    項之規定者，第二審法院應駁回之。民事訴訟法第447條定
    有明文。本件上訴人在原審法院並未主張就被上訴人所有系
    爭土地有租賃關係或法定地上權，至本院準備程序時，始提
    出新攻擊或防禦方法，復未釋明有民事訴訟法第447條第1項
    但書各款事由，依同法條第3項規定，自應予駁回。
  (二)況按之民法第425條之1第1項固規定，土地及其土地上之房
    屋同屬一人所有，而僅將土地或僅將房屋所有權讓與他人，
    或將土地及房屋同時或先後讓與相異之人時，土地受讓人或
    房屋受讓人與讓與人間或房屋受讓人與土地受讓人間，推定
    在房屋得使用期限內，有租賃關係。然本件上訴人甲○○與
    莊明哲出資搭建上開鐵皮屋而共有之，嗣於89年6月間莊明
    哲所有坐落彰化縣鹿港鎮○○段第1603之1、160 3之4地號
    土地之應有部分因法院拍賣程序而出賣予被上訴人，揆諸上
    揭民法第425條之1第1項之規定並不相符；上訴人雖舉最高
    法院89年度台上字第284號判決要旨謂上訴人所有系爭鐵皮
    屋占有被上訴人系爭土地應屬有權占有云云，然上揭判決並
    非判例，對本院判決並無拘束力，再者，該最高法院判決稱
    「該所謂『土地及房屋同屬一人』固可包括『土地及房屋同
    屬相同之共有人』及『土地共有人數除與房屋相同之共有人
    外，尚有其他共有人』之情形在內…。」等語，亦與本件上
    揭情節不同，上訴人援引該最高法院判決，亦難資為有利之
    認定。另按之同法第825條亦規定各共有人，對於他共有人
    因分割而得之物，按其應有部分，負與出賣人同一之擔保責
    任。本件，依上訴人甲○○、被上訴人及莊明哲前自72 年
    間起共有系爭1603之1、1603之4地號土地之情形，已如上述
    ，系爭1603之30地號土地既係被上訴人因共有物裁判分割而
    取得，非因買賣而取得，上訴人即土地共有人甲○○，非但
    未履行上開法律所規定之擔保責任，反而主張在被上訴人所
    分割取得之系爭土地上有租賃關係及地上權之關係，顯違民
    法第825條之規定，且與分割共有物之立法意旨有悖。
  (三)另按之民法第876條第1項規定，土地及其土地上之建築物，
    同屬於一人所有，而僅以土地或僅以建築物為抵押者，於抵
    押物拍賣時，視為已有地上權之設定，其地租由當事人協議
    定之，協議不諧時，得聲請法院定之。而本件系爭鐵皮屋既
    為上訴人共有，惟前僅被上訴人己○○○、丁○○、庚○○
    、戊○○、乙○○之被繼承人莊明哲提供其所有系爭1603之
    1、1603之4地號土地之應有部分供債權人設定抵押，嗣並經
    拍賣，與前述民法第876條第1項之規定亦有未合，上訴人主
    張本件亦有該法條之適用云云，亦不足採。
  (四)從而，上訴人執上開理由指摘原判決駁回其訴為不當，求予
    廢棄改判，為無理由，應予駁回。
據上論結，本件上訴無理由，依民事訴訟法第436條之1第3項、
第449條第1項、第78條、第85條第1項前段，判決如主文。
中　　　華　　　民　　　國　96  年  12  月    4       日
                        民事第一庭  審判長法官  羅培昌
                                          法官  陳正禧
                                          法官  簡燕子
以上正本係照原本作成。
兩造均不得上訴。
中　　華　　民　　國　　96　　年　　12　　月　　4 　　日
                                        書記官  林嘉賢
